臺灣高等法院民事判決　　　　　　　　　95年度上字第1051號
上　訴　人　甲○○○
訴訟代理人　連復淇律師
被 上訴 人　日健建設股份有限公司
法定代理人　乙○○
訴訟代理人　朱增祥律師
上列當事人間返還不當得利事件，上訴人對於中華民國95年10月
31日台灣板橋地方法院95年度訴字第1629號第一審判決提起上訴
，本院於96年2月27日言詞辯論終結，判決如下：
    主  文
上訴駁回。
第二審訴訟費用由上訴人負擔。
    事實及理由
壹、程序部分：
    經查原審通知上訴人於民國（下同）95年9月19日上午9時45
    分行第一次言詞辯論期日之通知書，係依上訴人之住所地台
    北縣三重市○○街77號（見上訴人之戶籍謄本，原審卷73頁
    ）送達，因未能送達，乃於同年8月21日寄存送達在台北縣
    政府警察局三重分局三重派出所，並作送達通知書2份，1份
    黏貼於應受送達人住居所門首，1份置於該送達處所信箱或
    其他位置，有送達證書可稽（原審卷68頁），依民事訴訟法
    第138條第2項規定，應認於同年8月31日對上訴人發生送達
    之效力，上訴人受合法通知未到場；嗣原審於同年10月20日
    下午3時行第二次言詞辯論期日之通知書，係於同年9月27日
    寄存送達在同上派出所，並作送達通知書2份，1份黏貼於應
    受送達人住居所門首，1份置於該送達處所信箱或其他位置
    ，亦有送達證書可稽（原審卷74頁），依同上法條規定，應
    認於同年10月7日對上訴人發生送達之效力。原審於該言詞
    辯論期日因認上訴人已受合法通知，無正當理由而不到場，
    准由被上訴人一造辯論而為判決，經核並無不合。上訴意旨
    指稱上訴人未受合法通知，原審之訴訟程序有重大瑕疵云云
    ，求為廢棄原判決不利伊之部分，發回第一審法院，核屬無
    據。合先說明。
貳、實體部分：
一、上訴人聲明：（一）原判決關於不利上訴人部分廢棄。（二
    ）前開廢棄部分，被上訴人在第一審之訴駁回。
    被上訴人聲明：如主文所示。
二、被上訴人起訴主張：伊於89年3月30日向上訴人買受上訴人
    繼承其生父黃物化所有坐落重測前台北縣三重市○○○段大
    竹圍小段215、215-1、215-2地號（重測後為台北縣三重市
    ○○段247、255地號、正民段125地號）3筆土地（下稱系爭
    3筆土地）之應繼分，並支付部分買賣價金新台幣（下同）2
    00萬元予上訴人收訖。惟上訴人於光復前之17年9月15日即
    由鄭匏收養未曾終止收養，上訴人之生父黃物化於47年12月
    4日死亡時，上訴人並無繼承權，故系爭3筆土地於92年10月
    7日辦竣繼承登記時，上訴人未能繼承。依兩造間買賣契約
    之約定，係因可歸責於上訴人之事由致給付不能，伊乃以原
    審95年9月19日言詞辯論筆錄之送達為解除兩造間買賣契約
    之意思表示，伊得依民法第226條第1項、第179條、第259條
    規定，請求上訴人返還價金200萬元等情，求為命上訴人給
    付200萬元及自95年10月8日起至清償日止，按年利率5％計
    付利息之判決（原審判決上訴人應給付被上訴人200萬元及
    自95年10月9日起至清償日止，按年利率5％計算之利息，駁
    回被上訴人其餘之訴。被上訴人就其敗訴部分，未提起上訴
    ，已告確定）。
    上訴人則以：（一）伊年幼時，因家境清寒，伊父黃物化為
    維持生計，不得已將伊賣給鄭匏，惟鄭匏係經營賤業，為迴
    避當時法律之禁止規定，乃假借由鄭匏收養伊，實際上係買
    女子作女婢從事賤業，依當時日據時代之法律，收養無效。
    縱認收養有效，收養關係之終止，依日據時代之習慣，以養
    親與養子之協議而終止收養關係，並不以申報戶口為要件；
    伊先夫李萬福於昭和10年為伊向鄭匏花錢贖身，伊即終止與
    鄭匏間之收養關係，此由光復後伊更改姓氏為甲○○○，亦
    無養母之記載，可資證明。（二）本件買賣標的伊已申辦繼
    承登記，及依買賣契約第4條約定，交付辦理所有權移轉登
    記所需之書表予被上訴人指定之代理人辦理，惟被上訴人於
    92年10月7日辦理繼承登記，卻刻意不檢附35年以後伊之戶
    籍謄本，反而檢附日據時代之戶籍謄本，且違背繼承人之意
    思及授權範圍，私擅製作申請人無伊之申請書及伊無繼承權
    之繼承系統表，以致土地登記謄本未有伊之姓名，此係因被
    上訴人以不正當方法所為所致，應類推適用民法第101條第1
    項規定，視為伊就本件買賣契約已完成繼承登記；且係因可
    歸責於被上訴人致伊未能辦理繼承登記，被上訴人主張因可
    歸責於伊事由致給付不能，請求返還買賣價金，應屬無據云
    云，資為抗辯。
三、兩造不爭執之事實：
（一）兩造於89年3月30日簽訂土地房屋買賣契約書，買賣標的
      為上訴人之被繼承人黃物化所有系爭3筆土地所有權應有
      部分15分之3之應繼分全部，買賣價金為795萬元。付款期
      限約定為：1.簽約時，被上訴人給付上訴人200萬元；2.
      上訴人辦妥繼承登記時，給付500萬元；3.產權移轉登記
      後7日內一次付清尾款95萬元。被上訴人已給付上訴人200
      萬元。
      證據：土地房屋買賣契約書（原審卷8-11頁）。
（二）系爭3筆土地已於92年10月7日由黃物化之繼承人黃友彥等
      26人辦妥公同共有繼承登記，土地登記謄本無上訴人繼承
      之登記。
      證據：土地登記謄本（原審卷14-55、76-79、84-113頁）
      。
四、按依民法第256條、第226條第1項規定，因可歸責於債務人
    之事由，致給付不能者，債權人得解除其契約。經查依兩造
    間所訂土地房屋買賣契約書第1條約定，被上訴人係向上訴
    人買受其繼承黃物化所有系爭3筆土地所有權應有部分15分
    之3之應繼分（原審卷9頁）；惟黃物化所有系爭3筆土地土
    地所有權應有部分15分之3，經辦妥繼承登記後，並無上訴
    人繼承之登記，有土地登記謄本可憑（原審卷第14-55、76-
    79、84-113頁），上訴人自無從履行移轉系爭買賣標的所有
    權予被上訴人之義務，從而被上訴人主張兩造間之買賣契約
    因可歸責於上訴人之事由，致給付不能，其得依民法第256
    條規定解除其契約，應屬有據。被上訴人於原審95年9月19
    日言詞辯論期日向上訴人為解除契約之意思表示，並請求上
    訴人返還買賣價金，經原審將該言詞辯論筆錄繕本送達予上
    訴人，並於95年9月27日對上訴人之住所地為寄存送達，有
    送達證書可稽（原審卷68頁），應生解除契約及催告上訴人
    返還買賣價金之效力。從而原審認被上訴人得依民法第259
    條規定，請求上訴人返還買賣價金200萬元，經核並無不合
    。至上訴人抗辯伊與鄭匏間於日據時期所為之收養關係為無
    效，縱為有效，亦已終止，伊就系爭3筆土地有繼承權存在
    云云，應屬上訴人與黃物化之其他繼承人間之事由，不得據
    以對抗被上訴人，上訴人聲請調查其就黃物化所有系爭3筆
    土地所有權應有部分15分之3有繼承權存在，經核無調查之
    必要。又土地登記係由地政機關辦理，亦無從認係被上訴人
    以不正當方法使上訴人未能繼承黃物化所有上開土地，上訴
    人抗辯應視為伊就本件買賣契約已完成繼承登記云云，亦屬
    無據。
五、綜上所述，被上訴人本於解除契約回復原狀之法律關係，請
    求上訴人返還買賣價金200萬元及自95年10月9日起至清償日
    止，按年利率5％計算之利息，為有理由，應予准許。原審
    就上開應准許部分所為上訴人敗訴判決，並無不合，上訴論
    旨指摘原判決此部分不當，求予廢棄改判，為無理由。
六、兩造其餘之攻擊或防禦方法，及未經援用之證據，經本院斟
    酌後，認為均不足以影響本判決之結果，無逐一詳予論駁之
    必要，併此敘明。
七、據上論結，本件上訴為無理由，依民事訴訟法第449條第1項
    、第78條，判決如主文。
中　　華　　民　　國　　96　　年　　3 　　月　　13　　日
　　　　　　　　　民事第八庭
                      審判長法　官  吳景源
　　　　　　　　　　　      法　官  滕允潔
　　　　　　　　　　　      法　官  鄭威莉
正本係照原本作成。
如不服本判決，應於收受送達後20日內向本院提出上訴書狀，其
未表明上訴理由者，應於提出上訴後20日內向本院補提理由書狀
（均須按他造當事人之人數附繕本）上訴時應提出委任律師或具
有律師資格之人之委任狀；委任有律師資格者，另應附具律師資
格證書及釋明委任人與受任人有民事訴訟法第466條之1第1項但
書或第2項（詳附註）所定關係之釋明文書影本。
中　　華　　民　　國　　96　　年　　3 　　月　　14　　日
　　　　　　　　　　　　　　書記官  李垂福
附註：
民事訴訟法第466條之1（第1項、第2項）：
對於第二審判決上訴，上訴人應委任律師為訴訟代理人。但上訴
人或其他法定代理人具有律師資格者，不在此限。
上訴人之配偶、三親等內之血親、二親等內之姻親，或上訴人為
法人、中央或地方機關時，其所屬專任人員具有律師資格並經法
院認為適當者，亦得為第三審訴訟代理人。
